臺灣彰化地方法院民事判決
110年度訴字第866號
原      告  正泰資產管理管理有限公司

法定代理人  張龍根  
訴訟代理人  魏嘉慶  
            郭思妘  
被      告  張力中  
            張江靜  
            張淑芬  
            張育菁  
兼 上 三人
訴訟代理人  張俊堯  
上列當事人間請求撤銷遺產分割登記事件，本院於民國111年4月
21日言詞辯論終結，判決如下：
    主  文
原告之訴駁回。
訴訟費用由原告負擔。
    事實及理由
一、原告主張：被告張力中積欠伊新台幣（下同）259,234元，
    及其中149,886元自民國94年8月26日起按年息19.97%計算之
    利息未為清償（下稱系爭債務）。伊調閱被告張力中之財產
    狀況發現被繼承人張哲銘所留如附表所示之遺產，由繼承人
    即被告等於100年8月12日書立遺產分割協議(下稱系爭協議)
    ，約定如附表編號1至12之不動產部分由被告張俊堯取得、
    編號13、14動產部分由被告張江靜取得，而被告張力中未拋
    棄繼承，被告等所為系爭協議不啻等同將張力中應繼承之財
    產權利無償移轉予張俊堯、張江靜，自屬有害於上訴人之債
    權，而為詐害債權行為。為此，爰依民法244條第1項、第4
    項規定，訴請撤銷被告等所為系爭協議之債權行為及附表編
    號1至9遺產分割登記之物權行為，及張俊堯應將如附表編號
    1至9所示不動產之繼承登記予以塗銷等語。並聲明：1.被告
    等所為之系爭協議及就如附表編號1至9所示土地於100年10
    月4日所為之分割繼承登記物權行為均予撤銷。2.被告張俊
    堯應將附表編號1至9所示之土地於100年10月4日之分割繼承
    登記予以塗銷。
二、被告等抗辯：對於被告張力中積欠原告系爭債務不爭執。惟
    如附表所示不動產、動產之所以由被告張俊堯、張江靜分割
    繼承，乃因被告張力中曾於84至92年間向張哲銘借款經營二
    手汽車生意，於94年間又因經商失敗，積欠外債約300萬元
    ，被告張江靜遂出售名下坐落彰化縣○○市○○段0000○0000地
    號土地為被告張力中償還債務，又張力中經濟情況不佳，其
    所生之二名子女均由張哲銘、張江靜、張俊堯撫養，因張力
    中對張哲銘、張江靜、張俊堯均積欠債務未還，張力中又經
    濟情況不佳無法負擔扶養張江靜之義務，渠等遂成立系爭協
    議，約定張哲銘之不動產均由張俊堯繼承，並由張俊堯負擔
    日後扶養張江靜之義務，動產即存款部分由張江靜繼承，使
    張江靜得以安老，系爭協議並非張力中之無償行為，更非詐
    害債權行為，原告請求並無理由等語。並聲明：原告之訴駁
    回。
三、被告張力中積欠原告債務，被告等之被繼承人張哲銘於100
    年2月12日去世並遺留如附表所示之遺產，被告張力中並無
    拋棄繼承，被告等全體繼承人於100年8月12日為系爭協議，
    如附表編號1至9之不動產於同年9月22日、10月4日協議由被
    告張俊堯辦妥分割繼承登記等節，為兩造所不爭，並有本院
    110年度司執字第25386號債權憑證、土地登記申請書、系爭
    協議、土地登記謄本、遺產稅申報書、遺產稅核定通知書在
    卷為憑(見110員簡調字第166號卷第17至29頁，本院卷第25
    至53頁、第103至178頁)，堪信為真。
四、本件原告主張系爭協議屬被告張力中之無償行為且侵害原告
    之債權；被告等則以上情置辯，是本件爭點厥為：㈠系爭協
    議是否屬被告張力中之無償行為，原告依民法第244條第1項
    撤銷有無理由？㈡原告依244條第4項請求被告張俊堯塗銷附
    表編號1至9所示之分割繼承登記有無理由？茲分敘如下：
　㈠系爭協議是否屬被告張力中之無償行為，原告依民法第244條
    第1項撤銷有無理由？
　1.按債務人所為之無償行為，有害及債權者，債權人得聲請法
    院撤銷之；又債權人聲請法院撤銷時，得並聲請命受益人或
    轉得人回復原狀，民法第244條第1項、第4項固有明文。惟
    債權人依民法第244條第1項規定，撤銷債務人所為之無償行
    為者，須具備下列之條件：⒈為債務人所為之法律行為、⒉其
    法律行為有害於債權人、⒊其法律行為係以財產權為目的，
    債權人對於債務人所為之無償行為，如欲聲請法院予撤銷，
    必先證明債務人所為之行為，係以財產權為目的之法律行為
    ，且為無償行為，自己之權利係因該項行為致受損害而後可
    ，否則即無撤銷權行使之可言。次按我國繼承法採取當然繼
    承主義，繼承人若未拋棄繼承，即成為遺產之公同共有人，
    而遺產分割則是全體繼承人消滅遺產公同共有關係之法律行
    為，如繼承人於遺產分割協議對遺產為不利於己之處分行為
    ，倘因而害及債權者，債權人雖非不得行使撤銷權。惟繼承
    人中如對於被繼承人負有債務者，於遺產分割時，應按其債
    務數額，由該繼承人之應繼分內扣還。民法第第1172條定有
    明文。再依民法第1173條規定，為遺產分割時，尚應為歸扣
    計算。亦即全體繼承人間就遺產分割行為，除客觀上遺產數
    額分配外，尚有被繼承人債務處理、繼承人債務扣還及歸扣
    計算，且通常亦有預付將來扶養費用，及其他非財產考量等
    諸多因素考量，非必完全得以客觀現存之遺產，形式上按繼
    承人之應繼分進行分割。因此，遺產分割雖為處分遺產之財
    產行為，然遺產分割行為是否屬繼承人之無償行為、是否有
    害及債權，於個案中仍應綜合審酌上開各種因素審慎認定，
    殊非僅以形式上債務人取得遺產是否少於按其應繼分可取得
    之遺產價值為判斷標準，合先敘明。
　2.原告主張被告間所為系爭協議屬張力中之無償行為且已害及
    其債權等語。然被告否認之，並以前詞置辯，故原告自應就
    其主張負舉證之責。經查，被告張育菁於本院審理時以當事
    人身分具結證稱：伊大哥即被告張力中大約於84年至92年間
    ，與伊姊夫共同從事二手車買賣，伊父親曾說張力中向父親
    借了2、300萬元做生意，二手車行開在大村鄉中山路，後來
    車行收起來，伊父親說有賣土地償還張力中的債務，伊於88
    年間出嫁，但也常回娘家，伊母親會說張力中都沒有拿錢回
    家，父母親的家用都是靠爸爸的退休金跟二哥即張俊堯在出
    ，張力中還有2個小孩跟伊爸媽住，小孩的扶養費張力中也
    沒有給等語(見卷第350至353頁)。又被告張俊堯提出104至1
    07年間，因張力中之子女在外地唸書，其每月匯款1000元、
    2000元至張力中子女帳戶之交易明細(見卷第359至369頁)，
    參以張力中於89年離婚，其與前妻於85、86年所生之2名子
    女均約定由張力中行使親權，然張力中尚有負債且無財產，
    此有戶籍謄本、被告張力中98年度至100年度綜合所得稅各
    類所得資料清單在卷可參(卷第115、117頁、第341至345頁)
    ，可見張力中縱使連數額不大之零用金亦無法供應其子女，
    而須由被告張俊堯負擔，可信被告張育菁所述張力中因生意
    失敗積欠張哲銘、張江靜債務，且張力中子女之扶養費係由
    張哲銘、張江靜及張俊堯負擔，應屬可採。
　3.系爭協議雖將張哲銘之不動產均歸由被告張俊堯繼承、存款
    歸由被告張江靜繼承，其餘繼承人則未繼承任何遺產，然被
    告張力中既對張哲銘、張江靜、張俊堯負有債務，其應繼承
    之遺產與應償還之債務互為扣抵，已難認系爭協議屬被告張
    力中之無償行為；且被告張力中、張俊堯、張淑芬、張育菁
    本應支付張江靜扶養費用，渠等協議由張江靜繼承張哲銘所
    有存款，應屬預付母親張江靜將來扶養費用之考量及計算，
    亦難認係屬被告張力中之無償行為。此外，原告未能證明被
    告等所為系爭協議確屬無償之詐害債權行為，其徒以形式上
    其債務人張力中未依其應繼分繼承取得附表所示之遺產，即
    謂系爭協議，屬張力中之無償詐害債權行為，即屬無據。
  ㈢基上，本件應認被告間系爭協議，並非被告張力中之無償行
    為，是原告依民法第244條第1項、第4項規定，為本件撤銷
    訴訟及請求被告張俊堯塗銷如附表編號1至9不動產之分割繼
    承登記，自難允許。
四、綜上所述，本件原告之主張尚不足採。從而，原告依民法第
    244條第1項、第4項規定，訴請本院判決撤銷被告等之系爭
    協議及編號1至9不動產之分割繼承登記物權行為，併請求被
    告張俊堯塗銷編號1至9不動產之分割繼承登記，均為無理由
    ，不應准許。
五、本件事證已臻明確，兩造其餘之攻擊或防禦方法及所用之證
    據，經本院斟酌後，認為均不足以影響本判決之結果，爰不
    逐一論列，併此敘明。
六、訴訟費用負擔之依據：民事訴訟法第78條。
中　　華　　民　　國　　111 　年　　5 　　月　　5 　　日

                  民事第二庭    法　官　王姿婷
以上正本係照原本作成。
如對判決上訴，應於判決送達後20日內向本院提出上訴狀。如委
任律師提起上訴者，應一併繳納上訴審裁判費。　　　　　　　
中　　華　　民　　國　　111 　年　　5 　　月　　5 　　日
                                書記官  吳曉玟
　　　　　　　　　
附表：被繼承人張哲銘之遺產
編號 種類 財產內容 面積/金額 權利範圍 １ 土地 彰化縣○○市 ○○段000地號 23.30㎡ 4分之1 ２ 土地 彰化縣○○市 ○○段000地號 14.32㎡ 4分之1 ３ 土地 彰化縣○○市 ○○段000地號 11.68㎡ 4分之1 ４ 土地 彰化縣○○市 ○○段0000地號 103.11㎡ 全部 ５ 土地 彰化縣○○市 ○○段0000地號 18.06㎡ 全部 ６ 土地 彰化縣○○市 ○○段0000地號 85.57㎡ 全部 ７ 土地 彰化縣○○鄉 ○○○段0000地號 607.70㎡ 12分之4 ８ 土地 彰化縣○○鄉 ○○○段0000地號 89.28㎡ 4分之1 ９ 土地 彰化縣○○鄉 ○○○段0000地號 161.45㎡ 全部 １０ 房屋 彰化縣○○市 ○○街000號 （稅籍編號：00000000000) 314.10㎡ 5分之1 １１ 房屋 彰化縣○○鄉 ○○○路00巷0號（稅籍編號：00000000000) 224㎡ 全部 １２ 房屋 彰化縣○○鄉 ○○○路00巷0號旁（稅籍編號：00000000000) 56㎡ 全部 １３ 埔心農會存款  640,386元  １４ 埔心農會存款   2,800,000元